ACORDAO-COMPLETO-2414258

ACÓRDÃO 6680/2020 ATA 19/2020 - PRIMEIRA CÂMARA

VISTOS, relatados e discutidos estes autos de embargos de declaração opostos por Grupo Novo de Cinema e TV Ltda. (GNCTV) e Tarcísio Teixeira Vidigal, em face do Acórdão 5264/2020-TCU-Primeira Câmara;
ACORDAM os Ministros do Tribunal de Contas da União, reunidos em Sessão da 1ª Câmara, ante as razões expostas pelo Relator, em:
9.1. conhecer dos embargos de declaração, com fulcro nos arts. 32 e 34 da Lei 8443/1992, para, no mérito, rejeitá-los;
9.2. dar ciência da presente deliberação aos embargantes.

Embargos de declaração opostos em face de decisão que conheceu do recurso de reconsideração apresentado pelos embargantes contra o Acórdão 4.507/2019-TCU-1ª Câmara, para, no mérito, negar-lhe provimento.

Primeira Câmara

Agência Nacional do Cinema.

3. Recorrentes: Grupo Novo de Cinema e TV Ltda. (GNCTV) (16.592.099/0001-06); Tarcísio Teixeira Vidigal (XXX.923.376-XX).

13.1. Ministros presentes: Walton Alencar Rodrigues (Presidente), Benjamin Zymler, Bruno Dantas e Vital do Rêgo (Relator).
13.2. Ministros-Substitutos presentes: André Luís de Carvalho e Weder de Oliveira.

ACORDAO-COMPLETO-2519569

Acórdão de Relação 18847/2021 - Primeira Câmara

Acórdão de Relação

GNCTV Produções de Cinema e TV Ltda., Luiz Carlos Pereira Pitrez e HumbertoCarneiro Vidigal

VITAL DO RÊGO

Ministro Vital do Rêgo.

Trata-se de embargos de declaração opostos por Grupo Novo de Cinema e TV Ltda. e por Tarcísio Teixeira Vidigal (peça 190) , em face do Acórdão 5264/2020-TCU-Primeira Câmara, que conheceu do recurso de reconsideração apresentado pelos embargantes contra o Acórdão 4507/2019-TCU-Primeira Câmara, para, no mérito, negar-lhe provimento.
Por meio da primeira decisão, Acórdão 4507/2019-TCU-Primeira Câmara, o Tribunal julgou irregulares as contas dos recorrentes e de outros responsáveis, os condenou, solidariamente, ao pagamento do débito apurado, além de lhes ter aplicado multa com fundamento no art. 57 da Lei 8.443/1992, em razão da não comprovação da regular aplicação de parte dos recursos captados pela proponente - Grupo Novo de Cinema e TV Ltda. (GNCTV) , com base na Lei do Audiovisual (Lei 8.685/1993) .
Nesta fase processual, os recorrentes mencionam a tempestividade dos embargos de declaração e citam o art. 1.022, inciso II, do Código de Processo Civil, de acordo com o qual são cabíveis embargos de declaração para "suprir omissão de ponto ou questão sobre o qual devia se pronunciar o juiz de ofício ou a requerimento". Assim, alegando a aplicação subsidiária do dispositivo legal ao processo administrativo, entendem pertinente a oposição do recurso.
Na sequência, passam a argumentar sobre a prescrição da pretensão punitiva e ressarcitória, diante de fato superveniente, qual seja, o julgado do RE 636.886 pelo Supremo Tribunal Federal, em 17 de abril de 2020. De acordo com julgado: "É prescritível a pretensão de ressarcimento ao erário fundada em decisão de Tribunal de Contas".
Segundo os embargantes:
5. - Tal manifestação da Suprema Corte considerou, no julgado, o prazo de 5 (cinco) anos para a prescrição da pretensão ressarcitória do Estado, em entendimento, ao que parece, destoante da jurisprudência deste e. Tribunal de Contas.
6. - Embora o âmbito de incidência do julgado tenha sido delimitado ao "ressarcimento ao erário fundada em decisão do Tribunal de Contas", verifica-se que este entendimento deve ser ampliado para outras hipóteses de ressarcimento, de modo a assegurar a estabilidade do ordenamento jurídico, com o objetivo de promover a segurança jurídica.
7. - Em seu voto, o Ministro-Relator, Alexandre de Moraes, ressaltou que "o reconhecimento da imprescritibilidade da pretensão de ressarcimento ao erário fundada em decisão de Tribunal de Contas significa grave ferimento ao Estado de Direito, que exige, tanto no campo penal, como também na responsabilidade civil, a existência de um prazo legal para o Poder Público exercer sua pretensão punitiva, não podendo, em regra, manter indefinidamente essa possibilidade, sob pena de desrespeito ao devido processo legal".
Os embargantes encerram dizendo que de acordo com o Ministro-Relator do STF, Alexandre de Moraes, "não há que se falar em imprescritibilidade, aplicando-se, integralmente, o disposto no artigo 174 do Código Tributário Nacional c/c art. 40 da Lei 6.830/1980, que rege a Execução Fiscal e fixa em cinco anos".
Ao fim, considerando a superveniente repercussão geral da decisão prolatada pelo Supremo Tribunal Federal no RE 636.886 e a necessidade de uniformização de entendimento, aplicado por analogia ao presente processo, pedem:
o provimento dos presentes embargos para declarar prescritos os pagamentos tidos como irregulares, eis que as datas dos débitos remontam ao período de 2005 a 2008, tendo o ato que ordenou a citação ocorrido apenas em 27/3/2017, considerando-se prescritas, portanto, a pretensão ressarcitória e punitiva deste E. Tribunal, uma vez que transcorrido o prazo de 5 (cinco) anos da data da irregularidade sancionada.
É o relatório.

Elton Nunes Jose Alves (OAB/RJ 186.998) e Fernando Antônio Couto Gammino (OAB/RJ 116.537).

Não atuou.

EMBARGOS DE DECLARAÇÃO. CONHECIMENTO. AUSÊNCIA DA OMISSÃO ALEGADA. TENTATIVA DE REDISCUSSÃO DO MÉRITO ANTE FATO SUPERVENIENTE. REJEIÇÃO. CIÊNCIA.

TOMADA DE CONTAS ESPECIAL (TCE)

não atuou.

Trato, nesta fase processual, de embargos de declaração opostos por Grupo Novo de Cinema e TV Ltda. (GNCTV) e Tarcísio Teixeira Vidigal (peça 190) , em face do Acórdão 5264/2020-TCU-Primeira Câmara, que conheceu do recurso de reconsideração apresentado pelos embargantes contra o Acórdão 4507/2019-TCU-Primeira Câmara, para, no mérito, negar-lhe provimento.
Originalmente, os autos cuidam de tomada de contas especial instaurada pela Agência Nacional de Cinema (Ancine) , em razão da não comprovação da regular aplicação de parte dos recursos captados pela proponente, Grupo Novo de Cinema e TV Ltda., com base na Lei do Audiovisual (Lei 8.685/1993) , para a produção do documentário denominado "Estrada Real da Cachaça". 
De modo geral, a execução do projeto recebeu aprovação da Ancine, com a exceção de algumas despesas, cuja soma do dano alcançou o montante de R$ 61.403,00. As falhas são relativas à despesa anterior à aprovação do projeto, a serviços cuja execução não restou comprovada e a pagamentos sem comprovantes ou com notas fiscais emitidas por empresas sem vínculo com os prestadores de serviço indicados. Foram condenados solidariamente pelo débito o Grupo Novo de Cinema e TV e seus sócios administrativos, sendo o Sr. Tarcísio Teixeira Vidigal um deles.
Em sede recursal, os responsáveis intentaram afastar as penalidades que lhes foram imputadas, tendo o colegiado decidido por conhecer os recursos e, no mérito, negar-lhes provimento. Foi prolatado o Acórdão 5264/2020-TCU-Primeira Câmara, agora embargado.
Nesta fase processual, os mesmos recorrentes mencionam a tempestividade dos embargos de declaração e sua coerente aplicação para "suprir omissão de ponto ou questão sobre o qual devia se pronunciar o juiz de ofício ou a requerimento", nos termos do art. 1.022, inciso II, do Código de Processo Civil. Assim, alegando a aplicação subsidiária do dispositivo legal ao processo administrativo, entendem pertinente a oposição do recurso.
Quanto ao mérito, os embargantes apresentam novos argumentos acerca de uma possível prescrição da pretensão punitiva e ressarcitória. Citam, como fato novo, o julgado do RE 636.886 pelo Supremo Tribunal Federal, em 17 de abril de 2020, o qual teria disposto, na visão do recorrente, que seria prescritível a pretensão de ressarcimento ao erário fundada em decisão de Tribunal de Contas.
Defendem que, considerando a superveniente repercussão geral da decisão prolatada pelo Supremo Tribunal Federal e a necessidade de uniformização de entendimento, os embargos devem ter provimento, "para declarar prescritos os pagamentos tidos como irregulares, eis que as datas dos débitos remontam ao período de 2005 a 2008, tendo o ato que ordenou a citação ocorrido apenas em 27/3/2017".
De início, conheço os embargos de declaração, uma vez preenchidos os requisitos processuais aplicáveis à espécie recursal, nos termos dos arts. 32 e 34 da Lei 8443/1992 c/c o art. 287 do Regimento Interno do TCU. No mérito, proponho rejeitá-los, pelos motivos que passo a expor.
Nos termos do art. 34. da nossa Lei Orgânica, cabem embargos de declaração para corrigir obscuridade, omissão ou contradição da decisão recorrida. Todavia, não vislumbro no acórdão recorrido a omissão alegada.
Na verdade, as razões recursais trazem uma linha argumentativa no sentido de rediscutir o mérito, ante fato superveniente, qual seja, o mencionado julgado do STF. Tal linha, porém, não se coaduna com a via estreita dos embargos declaratórios, os quais, como visto, se prestam a corrigir obscuridade, omissão ou contradição da decisão recorrida.
Cito, nesse sentido, o Acórdão 1993/2017-TCU-Segunda Câmara, da Min. Ana Arraes, de acordo com o qual "a superveniência de fato novo não constitui motivo apto para conhecimento de embargos de declaração".
Além disso, de acordo com a jurisprudência desta Corte de Contas, é descabida a oposição de embargos de declaração para apontar contradição entre o acórdão recorrido e outras deliberações do TCU ou Tribunais Superiores. A título de exemplo, transcrevo trecho do voto que fundamentou o Acórdão 198/2007-TCU-Plenário:
3. No que tange ao mérito do recurso, verifico que não existe a contradição alegada. Em primeiro lugar, como é cediço pela jurisprudência desta Corte e dos tribunais judiciais superiores, a contradição a ser elidida em sede de embargos de declaração é aquela existente dentro da própria deliberação atacada. Não cabe impetrar embargos de declaração para alegar contradição do decisum recorrido com outras decisões, seja do próprio TCU ou do Judiciário, ou com disposições do ordenamento jurídico vigente.
Portanto, ainda que os embargantes tivessem alegado contradição entre o Acórdão 5264/2020-TCU-Primeira Câmara e a mencionada decisão do STF, não seria possível o acolhimento dos pedidos, uma vez que não cabe impetrar embargos de declaração para alegar contradição do decisum recorrido com outras decisões, seja do próprio TCU ou do judiciário, ou com disposições do ordenamento jurídico vigente. A contradição a ser elidida em sede de embargos de declaração é aquela existente dentro da própria deliberação atacada.
Com essas considerações, proponho rejeitar os presentes embargos declaratórios, mantendo o acórdão recorrido em seus exatos termos.
	Diante do exposto, VOTO para que seja adotada a minuta de deliberação que ora trago ao exame deste Colegiado.
TCU, Sala das Sessões Ministro Luciano Brandão Alves de Souza, em 16 de junho de 2020.
Ministro VITAL DO RÊGO 
Relator